【裁判字號】    92,上易,251
【裁判日期】    920521
【裁判案由】    詐欺
【裁判全文】
臺灣高等法院臺南分院刑事判決              九十二年度上易字第二五一號   潛
      上  訴  人
      即  被  告  乙  ○  ○
      選任辯護人  蘇  新  竹  律師
右列上訴人因詐欺案件，不服臺灣臺南地方法院九十年度易字第二三五○號中華民國
九十二年二月十七日第一審判決（起訴案號：臺灣臺南地方法院檢察署九十年度偵續
字第五三號），提起上訴，本院判決如左：
      主      文
上訴駁回。
      事      實
一、乙○○原係台南市警察局第四分局安平分駐所警員（起訴書及原判決均誤載為台
    南市警察局第六分局安平派出所警員），於民國（下同）八十六年二、三月間在
    台南市美麗華舞廳認識甲○○，得悉甲○○男友張國峰涉及販賣毒品罪嫌，於八
    十六年八月六日被臺灣屏東地方法院檢察署檢察官羈押偵辦，急於解決張國峰官
    司，乃向甲○○表示「伊有認識幾位律師，可委託鄭和傑律師代為辯護，鄭和傑
    律師有幫他週遭朋友打贏不少官司」，而於八十六年十月間某日，藉幫忙某位議
    員助選為由，向甲○○借得ＢＭＷ牌五二五型、車牌號碼ＹＭ－一○六六號自小
    客車乙輛（車主張國峰，為甲○○使用）供已使用。因甲○○手頭拮据又冀圖張
    國峰獲得交保，乃向乙○○表示只要可以解決張國峰官司，上開車輛就讓渠全權
    處理，乙○○即帶甲○○至鄭和傑律師事務所，詎於得知鄭和傑律師於臺灣屏東
    地方法院並未登錄無法代理該案件，僅能代撰答辯狀，且未收取任何費用，竟隱
    瞞此事，基於意圖為自己不法所有，於八十六年十或十一月間交車後之某日向甲
    ○○誆稱「簽立空白買賣契約書較好處理車輛」，致甲○○不疑有他，陷於錯誤
    ，認為乙○○願意幫其委任律師處理張國峰官司，乃簽下空白買賣契約書，同意
    將上開車輛交付乙○○全權處理。乙○○即於八十七年一月十三日將上開車輛出
    賣過戶予他人，並將賣得價款供己花用完畢。迄八十七年一月二十一日張國峰販
    賣毒品案件，經臺灣屏東地方法院判處無期徒刑，甲○○始知受騙，向乙○○追
    索車輛，乙○○乃於八十七年三月八日簽發每張面額新台幣（下同）十萬元本票
    八張搪塞，而於兌現一張本票後，即避不見面。
二、案經甲○○訴由台南市警察局移送臺灣臺南地方法院檢察署檢察官偵查起訴。
      理      由
一、訊據上訴人即被告乙○○矢口否認有詐欺犯行，辯稱：伊與告訴人交情夠，告訴
    人願意免費讓伊使用車子，告訴人將車交給伊時，伊就開立本票給告訴人云云。
二、經查：
(一)前揭事實，迭據告訴人甲○○於警訊、偵查中及原審審理時指訴綦詳，據告訴人
    於警訊時指稱：「八十六年二、三月間某日，我在台南市○○路『美麗華舞廳』
    上班時認識了到舞廳消費之乙○○，雙方有互留電話，相互聯絡，八十六年八月
    間，我男朋友張國峰出事（因毒品案被移送法辦），乙○○知道此事後即主動向
    我表明他認識在台南市○○路執業之律師鄭和傑，並炫耀鄭和傑打官司很有辦法
    ，他可以請鄭律師幫忙打這場官司，我向劉某表明我沒有錢，但他知道我有乙輛
    ＢＭＷ牌五二五型之小自客車（車號ＹＭ－一○六六號），他要求我將該車子交
    予他處理，他就幫我們擺平這件官司，我因急於幫男友打官司，且他具有警察身
    分，並向我表明不會拿退休金開玩笑，我不疑有他，遂於同（八十六）年十或十
    一月間將車子交給劉某處理，過了約十天，乙○○到『美麗華舞廳』找我，請我
    簽立車子的買賣合約書（他是拿乙份空白的合約書讓我簽名蓋指印）好讓他處理
    車子，此期間他有帶我去找鄭和傑律師談我男友張國峰的案子，但是要找律師都
    要經過乙○○，因為他說他怕我會亂講話，並叮嚀我去見鄭律師時講話要小心一
    點；八十七年一、二月間判決下來，我男友還是被判了無期徒刑，我才感覺被騙
    了，所以要向劉某要回車子，但他向我表示車子已經賣掉了，我向他要賣車子的
    錢，他表示他沒有錢，但他願意分期攤還我，八十七年三月八日他開具了面額各
    為新台幣十萬元、每月九日到期之本票八張，共八十萬元給我收執，但除了第一
    張有兌現外，其他的本票到期後均未兌現，我找他，他都避不見面。」等語（見
    偵字偵查卷第八頁正反面），嗣於偵查中指稱：「當日乙○○介紹鄭和傑律師予
    我認識，並交代我毋須與鄭律師聯絡，錢只要交給他就可以，於是他拿了空白的
    買賣契約書要我簽名，說這樣他開車比較方便，後來我向他要車，他說車子已賣
    掉，我向他要錢，他一直未給我。」等語（見偵續字偵查卷第二十三頁反面）。
    另於原審審理時指稱：「八十六年八月六日張國峰被抓，當時車子還在我手上，
    車子是該位朋友的，我朋友跟我講說，如果可以解決他的官司，他名下的財產可
    以讓我全權處理，我在十月份的時候，就將車子交給被告，當時我的朋友在高雄
    、屏東已經有聘請律師，後來被告知道我為張國峰的官司在奔走，所以就主動告
    訴我可以幫我朋友解決官司，之後某位議員競選，他叫我先將車子借給他使用。
    我當時將車交給被告，是希望我那位朋友可以出來，所以就將車子交給他全權處
    理，被告當時並沒有跟我保證我的朋友一定會沒事。」等語（見一審卷第一四一
    、一四二頁），參以被告亦不否認告訴人確有交付ＹＭ－一○六六號自小客車予
    伊之事實，且證人鄭和傑律師證述：被告有帶位女生來找伊為張國峰毒品案件辯
    護，伊表示未向屏東地院登錄，所以未承辦該案件，印象中沒有收受費用等語（
    見偵字偵查卷第三十三頁反面），復有上開自小客車之車籍作業系統－集中查詢
    基本詳細資料、查詢認可資料、車主變更畫面共三紙、被告所開立之本票七紙、
    答辯狀一份及臺灣高等法院高雄分院八十七年度上重更(一)字第四三號張國峰違反
    肅清煙毒條例案件刑事判決一紙附卷可資佐證。
(二)查張國峰違反肅清煙毒條例案件刑事判決一審法院宣判日期為八十七年一月二十
    一日，有刑事判決在卷可參（見一審卷第八十四至九十頁），告訴人所提出被告
    簽發之本票七紙，其發票日期均為八十七年三月八日（見偵字偵查卷第十二至十
    四頁），而依系爭自小客車之車籍作業系統－集中查詢基本詳細資料、查詢認可
    資料及車主變更畫面所示，異動日期則為八十七年一月九日（見偵字偵查卷第十
    六至十八頁），被告於八十七年一月十三日將之出賣過戶予他人，經核與告訴人
    指訴：張國峰案件一審經判處無期徒刑，伊感覺被騙，向被告要車，但他表示車
    已賣掉，伊向被告要賣車的錢，他表示沒有錢，伊才要求被告開立本票等情，其
    時程亦相符合。另參以被告一再表示伊與告訴人交情很好，倘如被告所言，伊係
    為幫助告訴人，始以高於市價二、三十萬元對價買受系爭車輛，並已將款項付清
    或已支付大半價金云云，則告訴人心存感激尚且不及，自無必要甘冒誣告之風險
    ，虛構事實攀誣被告之理，足認告訴人之指訴與事實相符，委可採信。又按刑法
    第三百三十九條第一項之所謂詐術，並不以欺罔為限，即利用人之錯誤，而使其
    為財產之交付，亦不得謂非詐欺（最高法院二十四年上字第四五一五號判例參照
    ），是被告縱未向告訴人保證案外人張國峰之案件獲有利結果，然被告既明知告
    訴人願將系爭自小客車交由被告全權處理，乃係認為被告可代其委任律師處理張
    國峰之官司，詎被告明知鄭和傑律師無法代理該案件，竟未據實告知告訴人，反
    而隱瞞此事，要求告訴人簽立空白買賣契約書，且該車已在被告占有中，告訴人
    乃以讓與合意，將該車輛交付被告全權處理，被告隨即將系爭自小客車出賣，並
    將賣得款項供己花用完畢，則被告顯係利用告訴人之錯誤，而使告訴人為財產之
    交付，其行為自難辭詐欺罪責。
(三)辯護人雖以：告訴人於原審調查時曾供稱被告藉口某議員要競選，向告訴人借車
    ，對照其先前供述，顯然前後不符，足認告訴人指訴被告要求告訴人將車子交其
    處理，就幫忙告訴人擺平該件官司，應屬虛偽云云（見九十一年九月二十三日刑
    事辯護續狀、九十二年三月三十一日刑事上訴理由狀），惟按人之記憶常隨時間
    經過而日漸模糊，且對於細節部分，一般人於不同時候之陳述，部分有所出入，
    乃屬常情，又告訴人對於犯罪細節，所述固有渲染、誇大之處，然其基本事實之
    陳述，仍與犯行之真實性無礙時，尚非不得予以採信。查告訴人雖於原審調查、
    審理中始提及被告曾以幫忙某議員助選為由，向其借用系爭自小客車一事，惟告
    訴人就其將系爭自小客車交予被告全權處理，並同意簽立空白買賣契約書之目的
    ，乃是認為被告可幫其處理張國峰之官司乙節，自警訊、偵查及原審審理均未更
    異，且就交付車輛予被告，案外人張國峰毒品案件一審判決及其要求被告簽立本
    票之時間點，亦無矛盾之處，只補充說明將車輛交予被告之初，是因為被告說要
    幫某議員助選，才同意先將系爭車輛借予被告，且伊認為使用者付費，這期間之
    貸款才由被告繳納等情，況上開借車經過，亦與本件詐欺行為無關，尚不得僅以
    告訴人於警訊、偵查中未提及被告曾因為某議員競選而向其借用車輛之事，即認
    告訴人之指訴，有嚴重瑕疵，為不可採。
(四)被告雖辯稱：本件係單純被告向告訴人買車所生之糾紛等語，而被告就告訴人何
    以將上開自小客車交付予伊，及為何告訴人持有伊簽發之本票乙節，先於警訊時
    供稱：「因為甲○○的車子出車禍，所以想將其所有之ＢＭＷ五二五型之自小客
    賣給我，且之前我和其有金錢往來，她幫了我很大的忙，所以我開立比該車市價
    高出約二、三十萬之本票給她，且我告訴他，因為目前經營之生意剛起步，所以
    僅能逐次清償，之後我每月至高雄還其一部分錢，她再將已償還金錢之本票當面
    撕毀，因彼此交情密切，相互信任，致往後還她錢時未要求其當場撕毀本票，因
    為她住在大樓，又獨自一人前去付錢，所以她要求我上樓去拿本票，我有所顧慮
    ，致未上樓去要求她撕毀我已清償之本票，導致目前她手上尚握有我所開立之本
    票，但我所開立之本票我皆已經清償。」「牛小姐因急需錢，所以持買賣契約書
    予我簽名，於是我開本票予她，之後我又將此車賣給車行，約賣了八十餘萬元。
    」（見偵字偵查卷第二十頁反面、第二十一頁），於偵查中供稱：「是牛女要我
    幫她處理，當時車子是車禍後出賣，我是以六十五萬元向她買，但開了一百十萬
    元的本票予她。之所以開了一百多萬元的票，是因為人情，我曾請他調過很多次
    錢。」、「已還八、九十萬左右。」（見偵續字偵查卷第三十一頁），於原審供
    稱：「告訴人說車子出車禍，他說沒有錢付修車費約十幾萬元，他亦沒有錢支付
    貸款，他同意將車子賣給我，我請他自行估價市值約若干，告訴人以八十萬元出
    賣予我，我並簽發一百十萬元之本票給告訴人，本票大部分都有兌現，僅有最後
    二、三期未付。後來我並有代繳貸款兩期款項，每期七萬元，兩個月一期，我至
    少有繳納兩期．．後來，因無力繳納車輛貸款，他同意我將車子處理掉，經扣掉
    貸款，透過商伯車行出售價格為六十幾萬元，車行業務員薛德貴有將車款交給我
    ，係分一、二次支付現金。」（見一審卷第十二、十三頁），對於系爭自小客車
    之買賣價款稱一百十萬元，簽發十一張面額十萬元本票，與告訴人所述僅持被告
    簽發八張面額十萬元本票，不相一致，對於已支付若干買賣價款予告訴人，警訊
    稱：「本票已清償」、偵查中稱：「已還八、九十萬左右」、於原審稱：「欠二
    、三十萬元」（見一審卷第十八頁），先後供述不一，亦與告訴人提出被告簽發
    面額十萬元本票七張不相符，按被告稱該車賣了八十餘萬元，且每月約繳七至八
    萬元貸款，被告再以一百十萬元向告訴人購買該車，顯不合常理？被告所稱：「
    我每月至高雄還其一部分錢，她再將已償還金錢之本票當面，撕毀，因彼此交情
    密切，相互信任，致往後還她錢時未要求其當場撕毀本票，因為她住在大樓，又
    獨自一人前去付錢，所以她要求我上樓去拿本票，我有所顧慮，致未上樓去要求
    她撕毀我已清償之本票，導致目前她手上尚握有我所開立之本票，但我所開立之
    本票我皆已經清償。」，亦與被告身為警務人員，於清償票款後未取回本票之常
    情有違？是被告所辯單純買賣糾紛等語，要難憑採。況被告簽發本票之日期為八
    十七年三月八日，而系爭自小客車之車主異動日期則為八十七年一月九日，時間
    在被告簽發本票之前，顯見被告於簽發本票前即已將系爭自小客車出賣予第三人
    ，足證被告辯稱伊向告訴人買受系爭自小客車後，即主動開立本票予告訴人，嗣
    因無力繳納車貸始將車輛賣予第三人云云，顯與事實不符。足認為告訴人指稱：
    因於八十七年一月二十一日張國峰販賣毒品案件，經臺灣屏東地方法院判處無期
    徒刑，向被告追索車輛，被告乃於八十七年三月八日簽發每張票額十萬元本票八
    張搪塞乙節，則較為可信。又倘如被告所辯：告訴人係因出車禍、無力繳納車貸
    急需現金之下，始將車輛出賣予伊云云屬實，然被告既無現金可支付告訴人車款
    ，而只能簽發本票分期償還，則告訴人又將如何籌措現金以達其需款應急之目的
    ？且被告自承已將該車賣出，則被告又為何未將賣得款項交付告訴人，反而供己
    花用完畢？足證被告所辯，純屬無據。
(五)被告舉出證人薛德貴證稱：被告有委託伊幫忙處理系爭自小客車，但該車是事故
    車伊較不中意，就請同行來看車，應是賣了八十多萬元，當時是被告來簽合約，
    被告有告訴伊車子是如何來，伊就告訴被告，一定要與告訴人簽買賣合約書，以
    後比較沒有問題等語（見一審卷第四十四頁），然證人薛德貴僅係自被告處得知
    該車輛如何取得，而非親自見聞告訴人與被告交付車輛之經過，其上開證詞自難
    作為有利被告之認定。被告復聲請傳訊證人吳翁宗以證明被告與告訴人很熟，且
    被告一直到八十八年十月份均任職於安平分駐所，告訴人不可能找不到被告等情
    ，但按詐欺罪係即成犯，凡意圖為自己或第三人不法之所有，以詐術使人將本人
    或第三人之物交付時，即構成犯罪，不以被告事後是否避不見面或逃匿無蹤為要
    件，且告訴人是否積極向被告追討債務，亦與被告是否成立詐欺罪名無涉，自無
    礙於被告詐欺行為之認定。
(六)綜上所述，被告所述反覆不一，悖於常情，殊無足採，本件事證明確，被告詐欺
    犯行堪以認定，應依法論科。
三、核被告所為，係犯刑法第三百三十九條第一項詐欺取財罪。原審審酌被告為警務
    人員，應奉公守法，為民服務，竟利用告訴人親友因案涉訟，藉機詐取財物，嚴
    重破壞警務人員公正形象，犯罪後坦承出賣系爭自小客車，仍飾詞否認有詐欺犯
    意，態度非佳等一切情狀，適用刑法第二條第一項前段、第三百三十九條第一項
    、第四十一條第一項前段、第三十七條第二項、罰金罰鍰提高標準條例第一條前
    段、第二條，量處有期徒刑六月。又以被告行為後，刑法第四十一條業於九十年
    一月十日修正公布，同年月十二日生效，修正後刑法第四十一條第一項前段規定
    「犯最重本刑為五年以下有期徒刑以下之刑之罪，而受六個月以下有期徒刑或拘
    役之宣告，因身體、教育、職業、家庭之關係或其他正當事由，執行顯有困難者
    ，得以一元以上三元以下折算一日，易科罰金。」，修正前刑法第四十一條規定
    「犯最重本刑為三年以下有期徒刑以下之刑之罪，而受六個月以下有期徒刑或拘
    役之宣告，因身體、教育、職業、家庭之關係，執行顯有困難者，得以一元以上
    三元以下折算一日，易科罰金。」，比較新舊法結果，以新法較有利於行為人，
    爰適用裁判時之法律即修正後刑法第四十一條第一項前段規定，併予諭知如易科
    罰金以三百元折算一日之標準。且依被告犯罪之性質，認為有褫奪公權之必要，
    依刑法第三十七條第二項規定，宣告褫奪公權一年，以資懲儆。本院經核原判決
    認事用法，均無不合，量刑亦屬妥適。被告上訴意旨，仍執陳詞，否認犯罪，並
    指摘原判決不當，為無理由，應予駁回。
四、據上論斷，應依刑事訴訟法第三百六十八條，判決如主文。
本案經檢察官曾顯智到庭執行職務。
中  華  民  國      九十二      年        五        月      二十一      日
                                臺灣高等法院臺南分院刑事第一庭
                                    審判長法官  茆    臺    雲
                                          法官  李    文    福
                                          法官  蔡    長    林
右正本證明與原本無異。
不得上訴。
                                    法院書記官  李    培    薇
中  華  民  國      九十二      年        五        月      二十二      日
附錄本案論罪科刑法條全文：
刑法第三百三十九條
  意圖為自己或第三人不法之所有，以詐術使人將本人或第三人之物交付者，處五年
  以下有期徒刑、拘役或科或併科一千元以下罰金。
  以前項方法得財產上不法之利益或使第三人得之者，亦同。
前二項之未遂犯罰之。


司法院資訊處製作；財團法人民間司法改革基金會備份。
